臺灣臺中地方法院民事判決　八十五年度訴字第一二三○號
　　原　　　告　民安瓦斯實業股份有限公司
?
　　法定代理人　乙○○
　　　　　　　　丁○○
　　訴訟代理人　乙○○
　　被　　　告　甲○○
　　訴訟代理人　丙○○
當事人間損害賠償事件，本院於中華民國九十三年三月二十三日言詞辯論終結，判決
如下：
    主      文
原告之訴及假執行之聲請均駁回。
訴訟費用由原告負擔。
    事      實
甲、原告方面：
  一、聲明：被告應給付原告新臺幣（下同）一百二十萬元，及自起訴狀繕本送達翌
      日起至清償日止，按年息百分之五計算之利息。並願供擔保，請准宣告假執行
      。
  二、陳述：
  （一）原告業經鈞院以九十年度聲字第一五七號民事裁定，選任乙○○及丁○○為
        臨時管理人，是以乙○○及丁○○為原告之合法代理人，並已聲明承受訴訟
        ，訴訟要件並無欠缺。
  （二）原告於民國七十五年十二月二十六日與被告簽訂專利租與契約（下稱系爭專
        利租賃契約），約定由原告支付被告四千五百萬元之權利租金，以取得新型
        專利第一三三九五號及其追加專利（瓦斯定時自動關閉總開關連體調整器）
        、一七一○三號（瓦斯定時安全自動控制器）、二八五○二號（管路通道超
        流量自動控制裝置）之專利實施權利，然八十年元月份因承租專利權第一三
        三九五號屆期，致專利權利金之給付發生紛爭，被告旋於八十年四月二十日
        片面解除契約，惟專利承租金因部分專利權存續期間屆滿而遞減，實乃當然
        之理，原告並無違約之事由。而原告未違約之事實，嗣經最高法院八十六年
        度台上字第一○○○號裁定駁回被告之上訴確定在案。
  （三）詎被告竟於八十年十一月二日，以鈞院八十年民執全一字第一一九三號執行
        命令對原告為假處分之執行，禁止原告就被告所持有專利型號第一七一○三
        號及專利型號第二八五○二號，為製造、仿造、販賣或意圖販賣而陳列其產
        品，並向臺灣臺北地方法院民事庭提起侵害專利權訴訟，經該院以八十三年
        訴字第三三二五號事件審理。被告雖分別於八十二年一月二十七日、八十五
        年二月十五日撤銷專利型號第一七一○三號、專利型號第二八五○二號假處
        分之裁定，並於八十五年四月二十三日撤回前揭臺北地院八十三年訴字第三
        三二五號之起訴，然原告之瓦斯自動重調整器產品，係以專利第一七一○三
        號裝置為主要結構，因被告假處分之行為，致原告無法為第一七一○三號專
        利之使用。原告並無違約事實，被告竟故意杜撰原告違約之事實，據以聲請
        本件假處分，原告業務驟然停頓，只好輔導員工轉業，並發放遣散費，被告
        假處分之行為，致原告受有損失，爰依民法第一百八十四條規定請求被告負
        侵權行為之損害賠償責任。
  （四）原告於假扣押實施一年前（即七十九年十月至八十年九月）相關假處分所涉
        及之產品營業額共計九千六百九十一萬三千五百三十五元（被告就原告之營
        業額多寡，均曾於致內政部八十三年六月二十三日檢舉函、八十一年八月六
        日聯合晚報報導中自認，原告每年營業額高達億元以上），平均每月份營業
        額為八百零七萬六千一百二十八元，以每月毛利率五成計算，原告每月應受
        有四百零三萬八千零六十四元之損失，計有一四．八七個月（即八十年十一
        月二日至八十二年一月二十七日），是被告應賠償原告共計六千零四萬六千
        零一十一元之損害。然因被告供擔保之金額僅有一百二十萬元，是原告僅就
        所受損失中一百二十萬元部分先為請求，而剩餘五千八百八十四萬六千零一
        十一元部分，原告則保留追償之權利。
  三、證據：提出本院八十年民執全一字第一一九三號執行命令、執行通知書、假處
      分撤銷之裁定及確定證明、存證信函、解約函二份、不起訴處分書、檢舉函、
      聯合晚報報導、最高法院八十五年台上字第一九五五號裁定、八十六年度台上
      字第一○○○號民事裁定、臺灣高等法院八十一年度重上字第一四九號判決、
      八十五年度重上更一字第一二五號判決、臺北地方法院八十一年重訴字第七四
      二號判決、本院八十六年度訴字第九四○號判決（皆影本）。
乙、被告方面：
  一、聲明：駁回原告之訴及其假執行之聲請。
  二、陳述：
  （一）原告於八十年七月二十六日召開之股東會雖選任乙○○為董事長，然該次股
        東會係由無召集權人所召開，故乙○○並非原告之合法代理人，又鈞院九十
        一年度聲字第一五七一號裁定違背被告狀請其他股東為臨時管理人之請求，
        卻仍選任乙○○為法定代理人，仍應命原告提出合法股東會再推選其為董事
        及董事長之會議紀錄，訴訟始得進行。
  （二）原告第一七一○三號專利品之專利權存續期間係七十一年四月一日至八十一
        年三月三十一日止，第二八五○二號專利品之專利權存續期間係七十四年九
        月十六日起至八十四年九月十五日屆滿。惟因被告八十年四月二十七日終止
        與原告之專利授權契約後，竟繼續產銷系爭第一七一○三號專利品，並經檢
        察官查扣原告偽造之瓦斯定時安全自動控制調整器（即瓦斯防爆器），並經
        查出原告已銷售八萬多套之帳冊，被告所受損失龐大，始依法為假處分之聲
        請。惟原告於接獲假處分之執行命令後，表面上雖停止生產販售，但事實上
        仍於原廠址繼續生產販售而獲利，此外原告已自認假處分產品之商品價值在
        於第一七一○三號專利，至於第二八五○二號專利，原告在另案亦自認自始
        無法使用，故原告並未因被告聲請假處分，而受有任何損害。
  （三）債權人就金錢請求欲保全強制執行者，固得聲請假扣押，但債權人聲請執行
        假扣押，是否應負侵權行為之責任，應以假扣押之本案訴訟判決確定之結果
        以為斷。蓋本案判決如債權人勝訴確定，則其以假扣押保全強制執行之債權
        ，即得受清償，自無侵權行為之可言，必債權人敗訴判決確定且須有故意或
        過失，始負侵權行為之責任，債務人始有損害賠償之請求權。雖然在訴訟制
        度濫用之情形，有可能成立侵權行為，但關於加害人有利用訴訟制度藉以侵
        害被害人權利或利益等情，均須有相當之認識始可。因此，故意以聲請法院
        實施假處分之手段，侵害他人權利之情形，必須行為人對於其聲請假處分係
        屬侵權行為之事實，明知並有意使其發生，或預見其發生，而其發生並不違
        背其本意，始足當之。原告須證明被告於聲請假處分時，明知原告未違反系
        爭專利契約之義務，而故意以假處分之方法損害原告之權利。
  （四）縱鈞院認原告之訴有理由，即原告拒依最高法院八十六年台上字第一○○○
        號判決補付被告八十年起至九十三年權利金，每年至少六百萬元，十三年共
        七千八百萬元，為此主張抵銷。
  三、證據：提出臺灣臺中地方法院檢察署刑事扣押證明書及明細表、八十年十月七
      日萬國工商徵信社報告書、專利證書二分、撤銷假處分之聲請、陳情書、最高
      法院八十五年台上字第一九五五號裁定、同院八十六年度台上字第一○○○號
      民事裁定、臺灣高等法院八十一年度重上字第一四九號判決、同院八十五年度
      重上更一字第一二五號判決、臺灣臺北地方法院八十年重訴字第七四二號判決
      、本院九十一年度聲字第一五七一號裁定（皆影本）。
丙、本院依職權調閱臺灣高等法院臺中分院以九十二年度抗字第六八一號裁定、本院
    九十二年度聲更字第六號裁定。
    理      由
一、按於能力、法定代理權或訴訟所必要之允許有欠缺之人所為之訴訟行為，經取得
    能力之本人，取得法定代理權或允許權之人，法定代理人或允許權人之承認，溯
    及於行為時發生效力，民事訴訟法第四十八條定有明文，其目的在避免已施行之
    訴訟程序歸於徒勞。該承認不論為明示或默示，均溯及於行為時發生效力。被告
    固主張原告於八十年七月二十六日召開之股東會雖選任乙○○為董事長，然該次
    股東會係由無召集權人所召開，故乙○○並非原告之合法代理人，又鈞院九十一
    年度聲字第一五七一號裁定違背被告狀請其他股東為臨時管理人之請求，卻仍選
    任乙○○為法定代理人，仍應命原告提出合法股東會再推選其為董事及董事長之
    會議紀錄，訴訟始得進行云云。經查：
（一）按董事會不為或不能行使職權，致公司有受損害之虞時，法院因利害關係人或
      檢察官之聲請，得選任一人以上之臨時管理人，代行董事長及董事會之職權，
      但不得為不利於公司之行為，公司法第二百零八條之一第一項定有明文。而該
      條之立法理由即載明：「按公司因董事死亡、辭職或當然解任，致董事會無法
      召開行使職權；或董事全體或大部分均遭法院假處分不能行使職權，甚或未遭
      假處分執行之剩餘董事消極地不行使職權，致公司業務停頓，影響股東權益及
      國內經濟秩序，增訂本條」等語，足見公司如因董事當然解任而致董事會不為
      或不能行使職權，致公司有受損害之虞時，法院即得因利害關係人之聲請，選
      任臨時管理人，代行董事長及董事會之職權。
（二）本件被告以原告所有董監事已由經濟部依法解任在案，其任期至九十一年七月
      一日止，因與原告間有訴訟之需並已起訴，乃聲請本院為原告選任臨時管理人
      ，經本院九十一年度聲字第一五七一號聲請選任臨時管理人事件受理在案，被
      告並於該案調查時提出經濟部九十一年七月二十二日經授中字第○九一三二四
      五一七三○號函影本、原告股東名簿影本及民事起訴狀影本各一份，並經該案
      承審法官依職權向經濟部調取原告之變更登記事項卡影本一份查明屬實，該案
      承審法官並依上開規定，選任乙○○、丁○○為原告之臨時管理人，並已確定
      等情，有該裁定及臺灣高等法院臺中分院以九十二年度抗字第六八一號裁定、
      本院以九十二年度聲更字第六號裁定附卷可按。是以乙○○、丁○○二人，既
      經本院選任為原告之臨時管理人，其亦於本院九十三年三月二十三日言詞辯論
      期日，續為訴訟行為，揆諸前揭說明，溯及於行為時發生效力，乙○○、丁○
      ○就本件訴訟自有代理原告起訴之權能。
二、原告起訴其於七十五年十二月二十六日與被告簽訂系爭專利租賃契約，約定由原
    告支付被告四千五百萬元之權利租金，以取得新型專利第一三三九五號及其追加
    專利（瓦斯定時自動關閉總開關連體調整器）、一七一○三號（瓦斯定時安全自
    動控制器）、二八五○二號（管路通道超流量自動控制裝置）之專利實施權利，
    然嗣因專利權利金之給付發生紛爭，被告旋於八十年四月二十日片面解除契約，
    惟原告並無違約情事，被告竟故意杜撰原告違約之事實，於八十年十一月二日，
    以本院八十年民執全一字第一一九三號執行命令對原告為假處分之執行，禁止原
    告就被告所持有專利型號第一七一○三號及專利型號第二八五○二號，為製造、
    仿造、販賣或意圖販賣而陳列其產品，被告嗣雖分別撤銷專利型號第一七一○三
    號、專利型號第二八五○二號假處分之裁定，然已造成原告無法為第一七一○三
    號專利之使用而停產，受有損失，爰依民法第一百八十四條規定請求被告負侵權
    行為之損害賠償責任等語。被告則以被告終止與原告之專利授權契約後，竟繼續
    產銷系爭第一七一○三號專利品，原告始依法為假處分之聲請，原告須證明被告
    於聲請假處分時，明知原告未違反系爭專利契約之義務，而故意以假處分之方法
    損害原告之權利，縱鈞院認原告之訴有理由，即原告拒絕補付被告八十年起至九
    十三年權利金共七千八百萬元，為此主張抵銷等語置辯。
三、兩造於七十五年十二月二十六日簽訂系爭專利租賃契約，約定由原告支付予被告
    四千五百萬元之權利租金，以取得新型專利第一三三九五號及其追加專利（瓦斯
    定時自動關閉總開關連體調整器）、一七一○三號（瓦斯定時安全自動控制器）
    、二八五○二號（管路通道超流量自動控制裝置）之專利實施權利，然八十年元
    月份因承租專利權第一三三九五號屆期，致專利權利金之給付發生紛爭，被告旋
    於八十年四月二十日片面解除契約，並於八十年十一月二日，以本院八十年民執
    全一字第一一九三號執行命令對原告為假處分之執行，禁止原告就被告所持有專
    利型號第一七一○三號及專利型號第二八五○二號，為製造、仿造、販賣或意圖
    販賣而陳列其產品。被告嗣分別於八十二年一月二十七日、八十五年二月十五日
    撤銷專利型號第一七一○三號、專利型號第二八五○二號假處分之裁定等情，為
    兩造所不爭，並據原告提出本院八十年民執全一字第一一九三號執行命令、執行
    通知書、假處分撤銷之裁定及確定證明、存證信函、解約函二份等在卷可按，堪
    信真實。
四、按債權人就金錢請求欲保全強制執行者，固得聲請假扣押，但債權人聲請執行假
    扣押，是否應負侵權行為之責任，應以假扣押之本案訴訟判決確定之結果以為斷
    。蓋本案判決如債權人勝訴確定，則其以假扣押保全強制執行之債權，即得受清
    償，自無侵權行為之可言；必債權人敗訴判決確定且須有故意或過失，始負侵權
    行為之責任，債務人始有損害賠償之請求權。雖然在訴訟制度濫用之情形，有可
    能成立侵權行為，但關於加害人有利用訴訟制度藉以侵害被害人權利或利益等情
    ，均須有相當之認識始可。因此，故意以聲請法院實施假處分之手段，侵害他人
    權利之情形，必須行為人對於其聲請假處分係屬侵權行為之事實，明知並有意使
    其發生，或預見其發生，而其發生並不違背其本意，始足當之。被告以原告違反
    系爭專利契約為由聲請假處分，並起訴請求原告給付違約金，先經臺灣臺北地方
    法院八十年重訴字第七四二號判決本件被告敗訴，本件被告即向臺灣高等法院提
    出上訴，經臺灣高等法院以八十一年度重上字第一四九號判決被告勝訴，本件原
    告復向最高法院提出上訴，經最高法院發回第一次更審後，臺灣高等法院以八十
    五年度重上更（一）字第一二五號判決本件被告敗訴，最高法院復以八十六年度
    台上字第一○○○號裁定駁回被告之上訴而確定在案等事實，有解約函、臺灣臺
    北地方法院八十年重訴字第七四二號民事判決、臺灣高等法院八十一年度重上字
    第一四九號民事判決、臺灣高等法院八十五年度重上更（一）字第一二五號民事
    判決及最高法院以八十六年度台上字第一○○○號民事裁定等件，附卷可憑。兩
    造間之就系爭專利租賃契約原告是否有違約情事等情，既有爭議，且審理本案訴
    訟之法院，其中臺灣高等法院八十一年度重上字第一四九號判決亦曾認定原告違
    約，而判決被告勝訴，嗣後於第一審起訴後約歷經五年，由終審判決被告敗訴確
    定，則兩造前揭爭執，非屬顯然明確可辨，況原告亦未舉證證明被告於聲請假處
    分時，明知原告未違反系爭專利契約之義務，而故意以假處分之方法損害原告之
    權利。揆諸前揭說明，自不得因原告經臺灣高等法院八十五年度重上更（一）字
    第一二五號民事判決認定原告並無違約情事，即當然認定被告於為假處分行為之
    際，有故意過失不法侵害原告權利或法益之行為。從而，原告主張依侵權行為損
    害賠償請求權，請求被告就其因假處分所受之損害請求賠償，自屬無據。
五、本件原告之訴既無理由，則其假執行之聲請亦失所附麗，併予駁回。
六、兩造其餘訴訟資料及攻擊防禦方法經本院審酌後，認與判決結果尚不生影響，無
    一一論述必要，附此敘明。
七、本件原告之訴為無理由，依民事訴訟法第七十八條，判決如主文。
中　　　華　　　民　　　國　　九十三　　年　　　三　　　月　　二十六　　日
                                        臺灣臺中地方法院民事第二庭
~B法　　　官　陳宗賢
正本係照原本作成
如對本判決上訴，須於判決送達後廿日內向本院提出上訴狀。
中　　　華　　　民　　　國　　九十三　　年　　　三　　　月　　二十六　　日
~B法院書記官
